【裁判字號】    92,上訴,791
【裁判日期】    920430
【裁判案由】    毒品危害防制條例
【裁判全文】
臺灣高等法院刑事判決                            九十二年度上訴字第七九一號
    上  訴  人  臺灣桃園地方法院檢察署檢察官
    被      告  丙○○
    指定辯護人  甲○公設辯護人  王永炫
    被      告  丁○○  原名.
右列上訴人因被告等違反毒品危害防制條例案件，不服臺灣桃園地方法院九十一年度
訴字第五三一號，中華民國九十一年八月十二日及九十二年十月二日之第一審判決（
起訴案號：臺灣桃園地方法院檢察署九十一年度偵字第五五○號），提起上訴，甲○
判決如左：
    主  文
原判決撤銷。
丁○○連續轉讓第一級毒品，累犯，處有期徒刑壹年貳月。
丙○○無罪。
    事  實
一、丁○○（原名葉明輝）曾於民國八十六年間分別違反肅清煙毒條例及麻醉藥品管
    理條例案件，經台灣桃園地方法院依序判處有期徒刑三年二月及四月，於八十九
    年九月十八日及九十年一月十七日執行完畢，仍不知悔改，基於概括之犯意，自
    民國九十年十一月中旬起至同年十二月間，在桃園縣中壢市○○路九十一號遠東
    百貨新生路附近一家不詳店名之ＰＵＢ，連續二次無償轉讓數量不詳之第一級毒
    品海洛因供乙○○施用（以香煙沾著海洛因方式吸食）。嗣於九十年十二月二十
    二日零時許，因丁○○、乙○○與丙○○相約同往ＰＵＢ消費，警方在桃園縣中
    壢市○○○路○段二二三巷九十五號前，查獲丙○○施用及持有海洛因淨重零點
    零七公克（公訴人及原審均誤為零點七公克），因而查知丁○○上揭非法轉讓情
    事。
二、案經桃園縣警察局中壢分局報請臺灣桃園地方法院檢察署檢察官偵查起訴。
    理  由
壹、被告丁○○（原名葉明輝）有罪部分：
一、訊據被告丁○○堅決否認有何轉讓海洛因之犯行，辯稱：伊並無轉讓海洛因予乙○○，乙○○係被警刑求才咬伊出來。伊並沒有如乙○○所指控的有二、三次拿
    毒品給他吃，而且他在訊問時也沒有辦法指出伊轉讓海洛因給他吸食是在那一家
    ＰＵＢ名稱住址，而且他講話都前後矛盾，伊不曾跟乙○○去過ＰＵＢ，伊也沒
    有向他拿過一千元云云。
二、甲○認定事實所憑之證據理由：
（一）右揭事實業據證人乙○○於警訊時證稱：「施用方式以少許海洛因摻入香煙內
      ，再點燃施用」、「九十年十一月中旬時丁○○在家施用海洛因，我剛好去找
      他，跟著丁○○就說這是好東西找我一同施用，之後我就陸陸續續拿了三次」
      等語（見偵查卷第十三頁正、反面），於檢察官偵訊時證稱：「丁○○教伊施
      用（海洛因）的，自九十年十二月起，伊去ＰＵＢ時，或與被告丁○○見面時
      ，被告丁○○請伊施用海洛因，請過二次，丁○○說這是『好東西』」、「（
      丁○○）有請過二次，他只有請我吃過」等語（見偵查卷第三十七頁正、反面
      、第四十七頁），又於原審調查時證稱：偵訊時所供確有其事，被告丁○○給
      伊二次海洛因，其中第一次係於九十年十二月在中壢巿不詳址之ＰＵＢ給伊，
      第一次算被告丁○○請伊，然第二次伊有給被告丁○○一千元，等於是每一次
      五百元之代價，被告丁○○第一次請伊時，ＰＵＢ裏的人有看到，但伊不知該
      目擊者之姓名等語（見原審卷第三十八頁），嗣再於甲○調查時當庭對質仍結
      證稱：「大概是九十年十一、十二月的時候，我當時是去中壢遠東百貨新生路
      那邊的一家ＰＵＢ，那時還有他（丁○○）的朋友在場，他是沾在煙裡面，拿
      給我們吸食，我也不清楚就吸了，吸了才知道裡面有摻海洛因，：：我確定應
      該是兩次，被告有送沾海洛因的香煙給我們吸食」等語（見甲○九十二年四月
      十五日訊問筆錄），其就被告丁○○轉讓海洛因之時間、地點及施用方式，歷
      審所供情節大致相符，復參以證人乙○○亦因為警查獲其涉非法施用第一級毒
      品海洛因之事證，涉犯毒品危害防制條例第十條第一項之罪嫌，業經警方將之
      移送臺灣桃園地方法院檢察署偵辦，該署檢察官並聲請原審裁定將乙○○送勒
      戒處所觀察、勒戒，而經原審於九十一年三月廿九日以九十一年度毒聲字第八
      四七號裁定將乙○○送勒戒處所觀察、勒戒在案，此有該號裁定書在卷可稽（
      見原審卷第一五九頁），是證人乙○○所供，堪認為真實。
（二）又證人乙○○雖於警訊時先稱被告丁○○係在家中轉讓海洛因予伊，嗣於偵審
      中則一再證稱被告丁○○是在ＰＵＢ轉讓予伊等語，依同案被告丙○○於偵查
      中供承：伊在中壢市○○路九十一號ＰＵＢ工作（見偵查卷第二十七頁反面）
      ，於甲○調查時供稱：「（問：你跟葉平常在那一家ＰＵＢ喝唱歌？）我跟他
      是在新生路那邊喝酒，離大同路不遠，那是我之前在那邊上班的地方，當天葉
      他是要來約我去那邊玩的」、「他（乙○○）曾跟丁○○去我上班ＰＵＢ找過
      我，我只看過他一、兩次而已」等語（見甲○九十二年四月七日訊問筆錄），
      核與證人乙○○於偵查中證述伊與丙○○係在ＰＵＢ經丁○○介紹而認識等語
      （見偵查卷第三十七頁反面），嗣於甲○調查中經當庭對質仍指述被告丁○○
      轉讓海洛因之地點為中壢遠東百貨新生路那邊的一家ＰＵＢ等語（見甲○九十
      二年四月十五日訊問筆錄），互核相符，可見被告丁○○轉讓海洛因之地點應
      為中壢市○○路九十一號遠東百貨新生路附近被告丙○○工作之ＰＵＢ，非為
      被告家中至明。從而，被告丁○○所辯伊不曾與乙○○去過ＰＵＢ云云，顯與
      事實不符，委無足採。至於證人乙○○先於警訊中證稱被告丁○○免費給伊三
      次海洛因，嗣於偵審中又改稱給伊二次海洛因，轉讓次數之供陳雖先後有所出
      入，然證人乙○○於甲○調查中再次確認被告丁○○送沾有海洛因的香煙給伊
      吸食之次數應為二次（見甲○九十二年四月十五日訊問筆錄），參以被告丁○○係於ＰＵＢ轉讓予證人乙○○，而乙○○亦給付二次至ＰＵＢ消費之費用予
      被告丁○○（詳如后述）等情，足徵渠二人至ＰＵＢ之次數應為二次，則被告
      丁○○轉讓證人乙○○海洛因之次數亦應為二次無疑。
（三）另證人乙○○雖於警訊時證稱：每次都是拿新台幣一千元給丁○○去買海洛因
      ，當天只有拿五百元給丁○○（見偵查卷第十三頁反面），於偵查中證稱：「
      第一次是被告丁○○請伊，第二次就叫伊拿一千元出來，該一千元抵二次施用
      海洛因的錢」、「（丁○○）有請過二次，他只有請我吃過，後來有給一千元
      抵海洛因吸食的錢」等語（見偵查卷第三十七頁反面、第四十七頁正、反面）
      ，於原審調查時證稱：第一次算被告丁○○請伊，然第二次伊有給被告丁○○
      一千元，等於是每一次五百元之代價等語（見原審卷第三十八頁），則證人乙○○所拿一千元究係供渠二人購買海洛因，抑或折抵乙○○吸用海洛因之費用
      ，其前後所供已有不一，況渠等為警查獲當日遭查扣之新台幣五百元為被告丁○○所有，已分據被告丁○○及丙○○供述明確在卷（見偵查卷第三十頁、甲○九十二年四月二十四日審判筆錄），證人乙○○警訊之證言，殊值存疑。又
      證人乙○○嗣於甲○調查中到庭證稱：給他（丁○○）的錢是因為ＰＵＢ消費
      的錢，所以才給他，不是給他香煙的錢，兩次各五百元，都是ＰＵＢ消費的錢
      等語（見甲○九十二年四月十五日訊問筆錄），而被告丁○○與乙○○於案發
      前確有至丙○○上班之ＰＵＢ找過伊一、兩次，且九十年十二月二十二日零時
      許，渠二人確因再度相約找丙○○一同前往ＰＵＢ消費而為警查獲等情，確認
      證人乙○○所供伊給被告丁○○的錢是因為ＰＵＢ消費的錢，不是施用毒品海
      洛因香煙的錢。參以證人乙○○與被告丁○○原係朋友，素無怨隙，該證人自
      警訊伊始即堅詞指證被告丁○○確有贈與沾有海洛因香煙予其吸食二次，尤以
      其有甲○九十二年四月十五日調查時當庭指認並與被告丁○○對質，且供述係
      在上述ＰＵＢ受贈施用海洛因明確，被告丁○○口欲言而嚅嚅之情，顯見其畏
      罪情虛之情，溢於言表等情以觀，在在足證被告丁○○無償轉讓第一級毒品海
      洛因供乙○○施用之犯行，洵可認定。
（四）本件被告丁○○所犯事證明確，所辯顯係飾卸之詞，不足採信，應依法論科。
三、核被告所為，係犯毒品危害防制條例第八條第一項之轉讓第一級毒品罪。其先後
    二次轉讓行為，時間緊接，方法相同，觸犯同一罪名之罪，顯係基於概括之犯意
    反覆為之，應依連續犯論以一罪，並加重其刑。被告曾於八十六年間，因違反肅
    清煙毒條例、麻醉藥品管理條例案件，經台灣桃園地方法院依序判處有期徒刑三
    年二月及四月，於八十九年九月十八日及九十年一月十七日執行完畢，有甲○被
    告全國前案紀錄表在卷可憑（原審卷十九、二十頁及甲○卷）五年內再犯有期徒
    刑以上之本罪，為累犯，應依法遞加其刑。
四、原審未予詳查，遽以證人乙○○之證詞反覆不一，及不得以被告丁○○向丙○○
    購買海洛因之不存在之事實，推論被告丁○○欲以購得之海洛因轉讓予證人乙○○，以不能證明被告丁○○犯罪而為被告丁○○無罪之諭知，尚有未洽，檢察官
    據此指摘原判決關於被告丁○○被訴非法轉讓第一級毒品部分不當，雖未具上訴
    理由，然原判決既有上開可議，自應由甲○就關於被告丁○○非法轉讓第一級毒
    品部分撤銷改判。爰審酌被告丁○○之品行、素行、犯罪情節尚輕、手段非甚惡
    劣，所生損害及犯罪後飾詞辯解等一切情狀，判處如主文第二項所示之刑，以示
    懲儆。
貳、被告丙○○無罪部分：
一、公訴意旨略以：被告丙○○於民國九十年十二月二十二日零時許，在桃園縣中壢
    市○○○路○段二二三巷九十五號前，意圖販賣而持有海洛因毛重零點七公克（
    淨重實為零點零七公克，欲以新台幣（下同）五百元之代價，將該包海洛因售與
    丁○○，當場為桃園縣警察局中壢分局員警查獲而未遂，並扣得海洛因淨重零點
    零七公克（公訴人及原審均誤為零點七公克），因認被告丙○○涉犯毒品危害防
    制條例第四條第五項、第一項之販賣第一級毒品未遂罪嫌。
二、按犯罪事實應依證據認定之，無證據不得推定其犯罪事實，刑事訴訟法第一百五
    十四條定有明文。又認定不利於被告之事實，須依積極證據，苟積極證據不足為
    不利於被告事實之認定時，即應為有利於被告之認定，更不必有何有利之證據，
    最高法院三十年上字第八一六號著有判例可資參照。且刑事訴訟上證明之資料，
    無論其為直接或間接證據，均須達於通常一般之人均不致有所懷疑，而得確信其
    為真實之程度，始得據為有罪之認定，若其關於被告是否犯罪之證明未能達此程
    度，而有合理懷疑之存在，致使無從形成有罪之確信，根據「罪證有疑，利於被
    告」之證據法則，即不得遽為不利被告之認定，亦有最高法院七十六年度臺上字
    第四九八六號判例可稽。
三、本件公訴人認被告丙○○涉犯毒品危害防制條例第四條第一項之販賣第一級毒品
    未遂之犯行，無非係以證人即員警陳慶豪、張瑞昌二人之證述，又有海洛因一包
    毛重零點七公克（淨重實為零點零七公克）扣案可稽，再上開海洛因經送法務部
    調查局鑑定結果認係毒品海洛因，有該局鑑驗通知書附卷可稽，為其主要論據。
    訊據被告丙○○則堅決否認右開事實，辯稱：被查扣的毒品係供自己施用，況該
    毒品價值不到二、三百元，伊自己施用都不夠如何買賣。伊並無欲販賣海洛因予
    丁○○，當天警方係在樓上先將伊查獲，並扣得伊所持有之海洛因一包，隨後在
    樓下查獲丁○○，並扣得丁○○所持有之五百元，當天係丁○○至伊住處，找伊
    一起去ＰＵＢ，丁○○為警扣案之五百元係先前伊借丁○○，丁○○欲還伊的，
    並非買海洛因之代價等語。
四、經查：
（一）依證人即本件查獲員警陳慶豪於偵查中證稱：我們根據線報得知丙○○在販賣
      海洛因，我們去抓丙○○時，他說他只有吃，沒有賣，但後來在大樓內之電梯
      門一打開時，丁○○就拿出五百元要給「郭」等語（見偵查卷第四十六頁反面
      、四十七頁），於原審時證稱「（問：你們查獲的詳情如何？）當時丙○○要
      從六樓搭電梯下來，我們在五樓按要往下的箭頭，電梯門一打開我們就看到丙○○，我們就詢問丙○○是否有在施用海洛因，他就主動交出一包海洛因，因
      我們之前有查獲過丙○○，而且有線報說丙○○現在在他家的樓下賣海洛因。
      丙○○把海洛因交給我們之後，電梯很快就下到一樓，結果電梯門一開，丁○○手持五百元的紙鈔就伸進來，作勢要把這五百元交給丙○○。」（見原審卷
      第五十二、五十三頁），可見員警係分別在五樓及一樓查獲丙○○及丁○○，
      並非係在該二人交易海洛因之現場將渠等逮捕，且警方並無確切掌握被告丙○○與丁○○買賣海洛因之事證，而所謂「線報」亦無相當之人證、事證以資證
      明被告丙○○是否有非法販賣毒品之犯行，已令人生疑。再據，員警陳慶豪及
      張瑞昌於偵查中均證稱：當天看他們的情形就像是在交易，我們查獲後也有問
      他二人，他們也承認，而且在丙○○身上確有查獲海洛因等語（見偵查卷第四
      十七頁反面），惟員警在無被告丙○○確有販賣海洛因事證之情況下，以被告
      丙○○身上查有海洛因，且被告丁○○亦持五百元欲交予丙○○，推測渠二人
      有買賣第一級毒品之犯行，其推測之詞顯無法作為認定被告丙○○確有非法販
      賣海洛因之補強證據。況被告丙○○及丁○○於警訊、偵查、原審至甲○審理
      中均一概否認有何非法買賣海洛因之犯行，員警陳慶豪及張瑞昌於偵查中證稱
      渠二人也承認有買賣毒品之犯行云云，顯與事實不符，無足採信。
（二）至於證人乙○○雖於警訊中供承：伊與丁○○二人前往找丙○○欲購買海洛因
      ：：伊與丁○○購買海洛因之「猴子」即丙○○云云（見偵查卷第十二頁反面
      、十四頁），然其嗣於偵查中翻異改稱：十二月二十二日零時伊與丁○○是要
      找丙○○去ＰＵＢ，之前與丙○○亦係在ＰＵＢ經丁○○介紹認識等語（見偵
      查卷第三十七頁正、反面），於原審中證陳：伊那時是下班要找丙○○去ＰＵ
      Ｂ玩，警訊中供稱去買海是警叫伊這樣講的等語（見原審卷第三十七頁），於
      甲○調查中亦到庭證稱：因為當時剛下班，要找他們喝兩杯，並不是要去買毒
      品等語（見甲○九十二年四月十五日訊問筆錄），證人乙○○所供伊與丁○○
      是前往找被告丙○○購買海洛因乙節，前後供述已有不一，參諸同案被告丁○○於偵審中亦先後供承：當日伊與丙○○約好要一同去ＰＵＢ等語（見偵查卷
      三十頁、四十三頁、原審卷第三十一頁），足見應以證人乙○○於偵審中所供
      ，較為可採。又被告雖於九十年十二月二十二日零時許，在桃園縣中壢市○○○路○段二二三巷九十五號前，經警扣白色粉末一小包，經將該白色粉末送請
      法務部調查局鑑定，確含第一級毒品海洛因成分，淨重零點零七公克（公訴人
      及原審均誤為零點七公克），包裝重零點六公克，有該局調科壹字第○九一二
      三○二七一二○號鑑定通知書乙紙附卷可憑（見偵查卷第五十三頁），而毒品
      買賣之數量雖可任意分裝增減分量，每次買賣之數量、價格亦隨時依雙方之關
      係深淺、資力、需求程度等因素機動調整，然販賣之人既以價差或量差中牟利
      為目的，則販賣之數量應具一定之份量，始合常情，然本件除扣案淨重零點零
      七公克之海洛因外，並查無任何其他毒品可資審認，顯與一般販賣牟利之情形
      有別，參以被告丙○○確有因施用海洛因而曾接受二次觀察、勒戒、一次強制
      戒治之前科紀錄，此有台灣高等法院被告全國前案紀錄表一紙附卷可資參照，
      是被告丙○○辯稱該扣案之毒品為伊自己要吸用，應非子虛。
（三）另對於員警自被告丁○○身上查扣之現金五百元部分，被告丁○○於警訊時供
      稱：伊為警查獲時之所以手握五百元，係要告知被告丙○○，伊有錢要請丙○○出去玩，不是要向丙○○買毒品（見偵查卷第九頁反面），於偵查中供稱：
      我是去找「郭」玩，在電梯門一開，警察就抓我們，我皮夾拿在手上，五百元
      是我的，沒有向「郭」買毒品（見偵查卷第三十頁），其於九十一年一月廿二
      日、同年月廿八日接受檢察官偵訊時亦供稱：為警查獲當日伊與丙○○約好要
      一同去ＰＵＢ，伊所持之五百元是要一起去玩所帶的錢（見偵查卷第四十三頁
      、四十七頁），嗣於原審九十一年五月二日調查時又陳稱：當天丙○○從電梯
      下來時被警方查獲，而伊當時人在樓下，伊與丙○○約好要去ＰＵＢ跳舞，伊
      是去查獲地點接丙○○，伊為警查扣之五百元係伊之前欠丙○○的，要還給丙○○等語（見原審卷第三十一頁），雖被告丁○○對查扣之現金五百元部分，
      或供承係要一起去ＰＵＢ玩的錢，或供承是要還被告丙○○的錢，其前後供述
      雖有出入，然如前所述，員警既無當場查獲渠二人有買賣海洛因之交易行為，
      亦無證據足資認定該遭扣案之現金五百元即為丁○○持向被告丙○○購買海洛
      因之贓款，尚不得遽此即為不利於被告丙○○之認定。況被告丙○○於原審中
      亦供承丁○○拿的五百元是他在中壢市○○路向伊所借的，時間則不記得了等
      語（見原審卷第一○八頁），且證人乙○○於偵查、原審乃至甲○調查中均一
      再證陳：十二月二十二日零時伊與丁○○是要找丙○○去ＰＵＢ玩，不是要去
      買毒品等語（見偵查卷第三十七頁正、反面、原審卷第三十七頁、甲○九十二
      年四月十五日訊問筆錄），則丁○○所持之五百元亦非無可能係如其所言要歸
      還被告丙○○之欠款。
（四）綜上所述，被告丙○○所辯尚非無據。此外，復查無其他積極證據，足以證明
      被告丙○○有何公訴人所指上開犯行之確證，被告丙○○犯罪尚屬不能證明，
      衡諸首開法條及判例要旨，自應依法諭知無罪之判決。
五、原審法院以不能證明被告丙○○有此部分犯行，而為被告丙○○無罪之諭知，固
    非無見。惟查（一）本件公訴人以被告丙○○所涉意圖販賣而持有第一級毒品海
    洛因及販賣第一級毒品海洛因未遂罪提起公訴，持有上開海洛因之目的既係供販
    賣之用，其持有之低度犯行即為販賣之高度犯行所吸收，亦即持有犯行與販賣犯
    行為實質上一罪，故就其販賣犯行追訴，自無另就持有部分另行追訴論罪。原審
    雖亦認關於被告丙○○所涉販賣第一級毒品海洛因未遂罪，尚屬不能證明而為被
    告丙○○無罪之諭知，然漏未斟酌被告丙○○所涉販賣及持有之犯行為實質上一
    罪，於理由欄內就被告丙○○有否意圖販賣而持有第一級毒品海洛因，及其是否
    構成販賣未遂之犯行，併予論述，其認事用法，自有未當。（二）另按沒收為從
    刑之一種，依主從不可分原則，應附隨於主刑而同時宣告之，除有罪、免刑等判
    決，於裁判時併宣告外，如諭知無罪之判決，既無主刑，從刑亦無所附麗，故案
    內之違禁物，應另依刑法第四十條但書由檢察官聲請單獨宣告沒收（最高法院七
    十八年臺非字第七二號判例意旨參照）。是無罪判決，從刑既無所附麗，縱案內
    有扣案物，亦不得併予宣告沒收，本件扣案之第一級毒品海洛因一小包，淨重零
    點零七公克（公訴人及原審均誤為零點七公克），包裝袋一個（包裝重零點六公
    克）等物，為被告丙○○施用毒品所有，均與本件被告丙○○被訴販賣第一級毒
    品未遂罪嫌無關，自不得於本案宣告沒收，應另依刑法第四十條但書由檢察官聲
    請單獨宣告沒收或另為適法之處置。原判決就扣案之海洛因及包裝袋漏未敘明何
    以不予沒收銷燬之理由，亦有未洽。公訴人仍執前詞，認被告丙○○仍應成立犯
    罪，提起上訴未具上訴理由，指摘原判決此部分不當，雖無理由，但原判決既有
    可議，自應由甲○將原判決撤銷改判。
據上論斷，應依刑事訴訟法第三百六十九條第一項前段、第三百六十四條、第三百零
一條第一項前段、第二百九十九條第一項前段，毒品危害防制條例第八條第一項、刑
法第十一條前段、第五十六條、第四十七條，判決如主文。
本案經檢察官蔡薰慧到庭執行職務。
中    華    民    國    九十二    年       四         月      三十      日
                          臺灣高等法院刑事第四庭
                              審判長法  官  蔡  永  昌
                                    法  官  陳  榮  和
                                    法  官  李  英  豪
右正本證明與原本無異。
如不服本判決，應於收受送達後十日內向甲○提出上訴書狀，其未敘述上訴之理由者
並得於提起上訴後十日內向甲○補提理由書（均須按他造當事人之人數附繕本）。
                                    書記官  鄭  信  昱
中      華      民      國    九十二    年      五      月      一      日


司法院資訊處製作；財團法人民間司法改革基金會備份。
